臺灣橋頭地方法院民事判決
110年度訴字第805號
原      告  宋永賢
訴訟代理人  唐治民律師
被      告  曹耀輝
訴訟代理人  顏萬文律師
上列當事人間請求遷讓房屋事件，本院於民國111年9月13日言詞
辯論終結，判決如下：
    主  文
被告應將坐落於高雄市○○區○○段○○○○○○○地號之未保存登記建物(
坐落於附圖所示鳥松區仁和段二十七地號暫編地號27(1)部分、
鳥松區仁和段二十二地號暫編地號22(1)部分)騰空遷讓返還原告
。
訴訟費用由被告負擔。
    事實及理由
一、原告主張：
    訴外人顏李秀花因無力負擔屏東縣私立嘉鴻老人長期照顧中
    心安養院費用，遂經由照顧中心負責人即訴外人洪寶鳳引薦
    ，出售坐落於附圖所示鳥松區仁和段27地號暫編地號27(1)
    部分、鳥松區仁和段22地號暫編地號22(1)部分之未辦保存
    登記房屋（下稱系爭房屋）予原告。雙方於民國110年1月24
    日簽訂不動產買賣契約（下稱系爭買賣契約），買賣價金新
    臺幣（下同）150萬元，嗣辦理稅籍移轉登記完畢，原告取
    得系爭房屋之事實上處分權。詎被告無權占有系爭房屋，爰
    依民法第184條第1項前段、第179條前段、類推適用第767條
    規定，請求擇一有理由者為判決。並聲明：被告應自系爭房
    屋遷出，將房屋騰空返還予原告。
二、被告則以：
    被告於91年11月15日購買系爭房屋之基地時，另向顏李秀花
    購買系爭房屋，交付被告占有，而顏李秀花即搬離系爭房屋
    ，並於屏東市租屋支付房租，迨其死亡前未曾向被告主張系
    爭房屋為其所有，由被告長期居住系爭房屋迄今，故被告占
    有系爭房屋，推定其適法有事實上處分權。又依系爭買賣契
    約第6條約定，原告既未交付尾款，可見並無辦理點交，即
    無交付、占有之事實，原告迄未取得系爭房屋之事實上處分
    權，自不得請求被告遷讓系爭房屋等語置辯。並聲明：原告
    之訴駁回。
三、兩造不爭執之事項：
  ㈠系爭房屋為磚造4層建物，原為顏李秀花所有。系爭房屋建物
    無門牌，未辦理第一次保存登記，係位於高雄市○○區○○路00
    0號房屋旁之左棟房屋。房屋稅籍證明書之房屋坐落地址登
    記為高雄市○○區○○路000號房屋左棟。
  ㈡原告於110年1月24日與顏李秀花簽立不動產買賣契約，以150
    萬元向顏李秀花購買系爭房屋，110年1月25日已給付簽約款
    50萬元，約定餘款自110年3月1日按月給付4萬元，由洪寶鳳
    代收處理。
  ㈢系爭房屋之房屋稅納稅義務人原為顏俸琴，持分全部，109年
    12月25日申報由顏李秀花繼承，持分全部，110年1月25日辦
    理買賣申報新所有權人變更納稅義務人為原告。
  ㈣被告於91年11月28日以買賣為原因取得系爭27、27-1、27-2
    地號土地（即系爭土地）所有權應有部分各4分之1。
  ㈤系爭房屋現由被告占有使用中。
  ㈥系爭房屋自91年11月間迄今外觀均未改變。
四、本件之爭點：
  ㈠原告是否為系爭房屋之事實上處分權人？
  ㈡被告占有使用系爭房屋有無合法權源？
  ㈢原告請求被告應自系爭房屋遷出並騰空返還，有無理由？
五、本院得心證之理由：
　㈠原告為系爭房屋之事實上處分權人
　1.原告於110年1月24日與顏李秀花簽訂系爭買賣契約，以150
    萬元向顏李秀花購買系爭房屋，並於110年1月25日辦理買賣
    申報新所有權人變更納稅義務人為原告等情，為兩造所不爭
    執，業據原告提出系爭買賣契約為證（見110年度審訴字第4
    76號卷第15至23頁），並經證人洪寶鳳結證稱：系爭買賣契
    約見證人係伊所親簽，簽約當時在場。顏李秀花於110年過
    世了，先前係伊經營之長期照顧中心住民。顏李秀花委託伊
    出售系爭房屋，因顏李秀花經濟貧困，每年還要繳房屋稅金
    1萬多元，不堪負荷，故曾拜託住在系爭房屋的曹耀輝繳納
    稅金，曹耀輝不願繳納，顏李秀花才決定出售系爭房屋。約
    109年伊介紹買賣系爭房屋，買方係代書找的等語明確（見
    本院110年度訴字第805號卷第85至91頁），依證人洪寶鳳證
    述內容，足見顏李秀花因無力負擔房屋賦稅而欲出售系爭房
    屋、移轉系爭房屋之事實上處分權。
　2.按不動產物權，依法律行為而取得、設定、喪失及變更者，
    非經登記，不生效力。因繼承、強制執行、徵收、法院之判
    決或其他因非法律行為，於登記前已取得不動產物權者，非
    經登記，不得處分其物權，民法第758條第1項、759條分別
    定有明文。又未辦理保存登記建物之讓與，因不能移轉登記
    而不能為不動產所有權之讓與，受讓人與讓與人間如無相反
    之約定，應認為讓與人已將該未辦理保存登記建物之事實上
    處分權讓與受讓人。準此，未辦理保存登記之建築物讓與時
    ，受讓人所取得者，為該建築物之事實上處分權。次按物之
    交付（占有移轉），不以現實交付為限，依民法第761條第3
     項規定，指示交付亦包括在內，此規定於占有之移轉亦準
    用之（民法第946 條參照），即占有之移轉，依民法第946 
    條第2 項準用第761 條規定，如買賣標的物房屋，由第三人
    無權占有時，出賣人得以對於第三人之返還請求權讓與於買
    受人以代現實交付。
　3.經查，系爭房屋為未辦保存登記之建物，原為顏李秀花所有
    ，嗣於110年1月24日原告與顏李秀花簽訂系爭買賣契約，由
    原告購買系爭房屋，並於110年1月25日辦理買賣申報新所有
    權人變更納稅義務人為原告等事實，為兩造所不爭執。又系
    爭買賣契約第十二條第7點「本房屋的使用權是否有租約、
    有無第三人居住，由買方自行承擔處理」，原告對此陳稱：
    此條款之約定係因買賣當時已知系爭房屋有第三人居住，顏
    李秀花要求被告自行處理等語(見本院110年度訴字第805號
    卷第219至220頁)，可見顏李秀花隱含有將對第三人之所有
    物返還請求權由原告行使之意，而有移轉系爭房屋事實上處
    分權予原告之意涵。從而，系爭房屋雖未辦理保存登記，仍
    得為事實上處分權之移轉讓與，且其受讓人與讓與人間均無
    相反之約定，則顏李秀花辦理稅籍登記移轉給原告時，應認
    業將系爭房屋事實上處分權讓與給原告，原告取得系爭房屋
    之事實上處分權。另被告抗辯於91年11月15日向顏李秀花購
    買系爭房屋並給付房屋稅，為系爭房屋之事實上處分權人，
    惟其對系爭房屋有事實上處分權之事實，始終未能提出任何
    證據足以證明(見本院110年度訴字第805號卷第203頁)，其
    所為之抗辯，無足憑採。　
　4.復按未辦所有權第一次登記之建物，其買賣事所常見，無從
    辦理所有權移轉登記，稅籍變更亦不生變動產權之效力，但
    某種程度仍可作為買賣、占有等事實之佐證，私法上仍具意
    義，似可解為出賣人之附隨義務（臺灣高等法院暨所屬法院
    96年11月28日96年法律座談會民事類提案第16號審查意見參
    照）。稅籍變更固然不得直接作為未保存建物事實上處分權
    之認定依據，仍可作為間接證據與其他證據綜合評價，是被
    告辯稱不能將稅籍變更作為事實上處分權之移轉讓與云云，
    尚難憑採。
  ㈡被告占有使用系爭房屋並無合法權源
　  被告始終未提出證據證明其有占有系爭房屋之合法權源，而
    顏李秀花將系爭房屋出售、轉讓予原告，已如前述，是被告
    占有系爭房屋自無法律上原因，屬無權占有。
  ㈢被告應將系爭房屋騰空遷讓返還予原告　　
 　 按民法第179 條前段規定，無法律上原因而受利益，致他人
    受損害者，應返還其利益。是否該當上述不當得利之成立要
    件，應以權益歸屬為判斷標準，亦即倘欠缺法律上原因，而
    違反權益歸屬對象取得利益者，即應對該對象成立不當得利
    。未為所有權登記房屋的占有利益，應歸屬於享有事實上處
    分權之人，第三人未經事實上處分權人同意而占有該建物，
    受有該占有之利益，致事實上處分權人受有損害，且無法律
    上原因時，該事實上處分權人自得依民法第179 條規定，請
    求返還其占有。原告為系爭房屋之事實上處分權人，則系爭
    房屋之占有利益，自應歸屬於原告，被告並欠缺法律上原因
    占用系爭房屋而為無權占有，是其受該占有之利益，致原告
    受損害，則原告擇依民法第179 條前段規定，請求被告返還
    其占有，洵屬有據，應予准許。 　
六、綜上，原告擇依民法第179條前段不當得利規定，請求被告
    遷讓返還系爭房屋，為有理由，應予准許。
七、本件事證已臻明確，兩造其餘攻擊防禦方法及證據，經本院
    審酌後，認與判決之結果不生影響，爰不逐一論述，併此敘
    明。 
八、據上論結，原告之訴為有理由，依民事訴訟法第78條，判決
    如主文。 
中　　華　　民　　國　　111 　年　　9 　　月　　23　　日
                  民事第二庭  法　官　蔡牧玨
以上正本係照原本作成。
如對本判決上訴，須於判決送達後20日內向本院提出上訴狀。如
委任律師提起上訴者，應一併繳納上訴審裁判費。
中　　華　　民　　國　　111 　年　　9 　　月　　23　　日
                              書記官　許婉真